---
title: "Mineria de Datos y Modelacion Predictiva - Guillermo Villarino"
author: "AndreGibu"
date: "30/6/2020"
output:
  html_document:
    df_print: paged
---

```{r setup, include=FALSE}
knitr::opts_chunk$set(echo = TRUE)
```

## Análisis Descriptivo de datos

En esta sección se realizará:

Análisis descriptivo del conjunto de datos. Número de observaciones, número y naturaleza de variables,
datos erróneos etc. Distribuciones de variables.

Análisis de valores extremos (outliers). Decisiones

Análisis de valores perdidos. Imputaciones.

Transformaciones de variables y relaciones con las variables objetivo.

```{r carga librerias, echo=FALSE}
# Cargo las funciones que voy a utilizar despu?s
source("C:/Users/andre/Documents/Mineria_de_datos/Material Campus_Mayo2020/Funciones_R.R")

paquetes(c('questionr','psych','car','corrplot','readxl','ggplot2','grid','gridExtra'))

library(xts)
library(forecast)
# Cargo las librerias que me van a hacer falta
library(questionr)
library(psych)
library(car)
library(corrplot)

```


```{r lectura e inspeccion inicial}

# Lectura del archivo
setwd("C:/Users/andre/Documents/Mineria_de_datos/tarea/")
Radiacion2005 <- readRDS("Radiacion2005.RDS")

# Inpsección rápida
str(Radiacion2005)

summary(Radiacion2005)
```
Observamos que en las variables objetivos TD y PicoRad hay 1146 valores NA's que son los que tomaremos como data para test.

La variable Temp tiene valores negativos lo que debe ser un error

La variables Lluvia tiene pocos valores ya que 1st Qu., Median y 3er Qu. son 0. Además que los valores que tiene están alejados de cero.

La variable Irrad.Solar tiene mucha diferencia entre su mediana y media lo que hace pensar que tiene valores muy altos a la derecha de la mediana.

## Visualización de datos temporales

```{r visualizacion de datos temporales}
# crear serie temporal periodo completo
Rad5_tmp<-xts(as.matrix(Radiacion2005[,-1]), order.by = Radiacion2005$Fecha)
# Representación de variables objetivo
autoplot(Rad5_tmp$TD)


autoplot(Rad5_tmp$PicoRad) # Es una variable binaria...

```

Observamos ausencia de datos en los días previos a julio, diciembre y enero 2006


#Análisis descriptivo del conjunto de datos

```{r valores dstintos}
# Cuento el número de valores diferentes para las numéricas
sapply(Filter(is.numeric, Radiacion2005),function(x) length(unique(x))) 
```
La variable PicoRad es objetivo y no será considerada numérica.

La variables Lluvia es la que menos valores tiene pero es mayor a 10 por lo que la conservamos numérica


El la función summary ya habíamos observadr a la función Lluvia pero también a la variable  Irrad.solar 

```{r de numerica a categorica}
Radiacion2005["PicoRad"]<-lapply(
  subset(Radiacion2005, select =c(PicoRad)), factor) 
```


```{r analisis descriptivo}

# Boxplot para las variables Luvia y Irrad.solar
boxplot(Radiacion2005$Luvia)
boxplot(Radiacion2005$Irrad.solar)



```
La variables Luvia tiene valores concentrados en 0 y pocos valores lejos del 0, podríamo agrupar en grupos.

Parece que la variables Irrad.solar tienen una distribución muy asimétrica hacia la izquierda, lo que revela la presencia de valores minoritarios que bien podrían ser outliers en la aparte derecha.

```{r num missings}
# Preguntamos si hay missings en el archivo excluyendo data test

any(is.na(Radiacion2005[which(!is.na(Radiacion2005$TD)),]))

#write.csv(Radiacion2005,"Radiacion2005.csv")
                        
```
Ya habíamos observados muchos valores nulo y no sólo en la data de test.


```{r generar archivo input}

#Indico la variableObj, el ID y las Input (los atípicos y 
# los missings se gestionan sólo de las input)
varObjCont<-Radiacion2005$TD
varObjBin<-Radiacion2005$PicoRad
input<-as.data.frame(Radiacion2005[,-c(2,11)])
```



  **Crea una variable categórica a partir de la variable “Luvia” que tome el valor 0 cuando la variable sea 0; y 1, en otro caso. Rechaza la variable original.**
  
  
  
```{r transformacion variable Luvia}

hist(input$Luvia)
#Revisando la distribución de los datos se consideró crear 
#un variables para cuando no llueve y dos para cuando llueve

input$Luvia_bin<- (replace(input$Luvia, which(input$Luvia == 0), 0))
input$Luvia_bin<- (replace(input$Luvia_bin, which(input$Luvia_bin > 0 & input$Luvia_bin <= 1.1), 1))
input$Luvia_bin<- (replace(input$Luvia_bin, which(input$Luvia_bin > 1.1),2))

input$Luvia_bin<-as.factor(input$Luvia_bin)

levels(input$Luvia_bin)<-c('no_llueve','llueve','llueve_mas')
 
freq(input$Luvia_bin)

input<-subset(input, select =  -c(Luvia))
 
```


```{r atipicos}

# Distribuciones de numéricas
psych::describe(Filter(is.numeric, input)) #hay otro describe en otra libreria


# % de atipicos por variable
sapply(Filter(is.numeric, input),function(x) atipicosAmissing(x)[[2]])/nrow(input)

# Modifico los atípicos como missings
input[,as.vector(which(sapply(input, class)=="numeric"))]<-sapply(Filter(is.numeric, input),function(x) atipicosAmissing(x)[[1]])

#Cuento ahora los registros con missings
sum(is.na(input))

```
Observamos que los porcentaje de atipicas por variables es poca, por lo cual no agrupamos categorias y reemplazamos por missings.

```{r comprobar categorias factores}
# Ver el reparto de las categorìas de las variables cualitativas
lapply(Filter(is.factor,input),questionr::freq)                                                                                                                           

```
Poca presencia de valores diferentes a 'no_llueve' pero podría haber un patrón cuando llueve 


```{r valores fuera de rango a missing}
 

# Missings no declarados variables cuantitativas (-1, 99999)
 input$Temp<-replace(input$Temp,which( input$Temp < 0),NA)

```

Imputacion a Misssings

Primero verificamos si hay patrones



```{r missings, warning=F }

## MISSINGS
# Patrones de missings
corrplot(cor(is.na(input[colnames(input)[colSums(is.na(input))>0]])),method = "ellipse",type = "upper") 

#is.na(input[colnames(input)[colSums(is.na(input))>0]])

#length(input$Irrad.solar[is.na(input$Irrad.solar)==TRUE])

#no funciona quitar misssings
# corrplot(cor( Filter(is.numeric,input)),method = "ellipse",type #= "upper") 

# corrplot(cor(!is.na(Filter(is.numeric,input))),method = "ellipse",type = "upper") 

```
Encontramos correlacion entre las variables:

Desc.Rn y Irrad.Solar
Radon con Pres, Temp, HR

```{r missings tratamiento}
#Proporción de missings por variable y observación
input$prop_missings<-apply(is.na(input),1,mean)

summary(input$prop_missings)

prop_missingsVars<-apply(is.na(input),2,mean)

#Actualizar las observaciones de las variables objetivo

# length(varObjBin)#8760
# summary(varObjBin)
# which (is.na(varObjBin)) 
# length(which (is.na(varObjBin)) )#1146
varObjBin<-varObjBin[input$prop_missings<0.5]
# length(which (is.na(varObjBin[input$prop_missings<0.5])) )
# length(varObjBin)#8623
# length(which (is.na(varObjBin)) )#1146
varObjCont<-varObjCont[input$prop_missings<0.5]

#write.csv(input,"input.csv")

#elimino las observaciones y las variables con más de la mitad de missings
input <- subset(input, prop_missings< 0.5, select=names(prop_missingsVars)[prop_missingsVars<0.5])

#write.csv(input_0,"input_0.csv")

# input$prop_missings[input$prop_missings >= 0.5]
# 
# write.csv(input$prop_missings < 0.5,"input_filtrado.csv")

# 
# varObjBin<-varObjBin[input$prop_missings < 0.5]
# varObjBin<-varObjBin[input$prop_missings<0.5]
# 
# class(varObjBin)
# class(varObjCont)
# 
# length(varObjBin[input$prop_missings<0.5])
# 
# length(varObjBin)
# length(varObjCont)
# nrow(input)

 

dim(na.omit(input))
dim(input)
```
```{r copia}
#Separo una copia para aplicar otra tecnica de imputacion
#luego veremos para cada variable cual tecnica contribuye más
input_2<-input

```


```{r imputacion, , warning=F}

## Imputaciones
# Imputo todas las cuantitativas, seleccionar el tipo de #imputación: media, mediana o aleatorio

input[,as.vector(which(sapply(input, class)=="numeric"))]<-sapply(
  Filter(is.numeric, input),function(x) Hmisc::impute(x,"random"))


# Imputo todas las cualitativas, seleccionar el tipo de #imputación: moda o aleatorio
# Si solo se quiere imputar una,variable<-ImputacionCuali(variable,"moda")

input[,as.vector(which(sapply(input, class)=="factor"))]<-sapply(Filter(is.factor, input),function(x) ImputacionCuali(x,"aleatorio"))


# A veces se cambia el tipo de factor a character al imputar, así #que hay que indicarle que es factor

input[,as.vector(which(sapply(input, class)=="character"))] <- lapply(
  input[,as.vector(which(sapply(input, class)=="character"))] , factor)

# Reviso que no queden datos missings

summary(input)

any(is.na(input))

# Es posible que quede algún missing sin imputar en variable #numéricas...algún pequeño fallo en la función. Pasaremos otra #vez el codigo para volver a imputar.

if (any(is.na(input))){
input[,as.vector(which(sapply(input, class)=="numeric"))]<-sapply(
  Filter(is.numeric, input),function(x) ImputacionCuant(x,"aleatorio"))
# Reviso que no queden datos missings
summary(input)
}

#Podemos graficar el dataset (opción 1 con boxplot para las #continuas)

input$Luvia_bin<-as.factor(input$Luvia_bin)

pl_box<-dfplot_box(input)

# Crear rejilla gráfica de 2x2
marrangeGrob(pl_box, nrow=2, ncol=2)


#Podemos graficar el dataset (opción 2 con histograma para las #continuas)
pl_his<-dfplot_his(input)

# Crear rejilla gráfica de 2x2
marrangeGrob(pl_his, nrow=2, ncol=2)



```
```{r 2da tecnica de imputacion}

# sapply(input_2,class)
# 
# sapply(Filter(is.numeric, input_2),function(x) length(unique(x))) 

#sapply(input_2,function(x) sum(is.na(x)))


input_2_modif<- Hmisc::aregImpute(~ Radon + Desc.Rn + Pres + Temp + HR +
Vviento + Irrad.solar + Luvia_bin, data = input_2, n.impute = 5)

#apply(input_2_modif$imputed$Radon,1,mean)

input_2$Radon[which(is.na(input_2$Radon))]<-apply(input_2_modif$imputed$Radon,1,mean)

input_2$Desc.Rn[which(is.na(input_2$Desc.Rn))]<-apply(input_2_modif$imputed$Desc.Rn,1,mean)

input_2$Pres[which(is.na(input_2$Pres))]<-apply(input_2_modif$imputed$Pres,1,mean)

input_2$Temp[which(is.na(input_2$Temp))]<-apply(input_2_modif$imputed$Temp,1,mean)

input_2$HR[which(is.na(input_2$HR))]<-apply(input_2_modif$imputed$HR,1,mean)

input_2$Vviento[which(is.na(input_2$Vviento))]<-apply(input_2_modif$imputed$Vviento,1,mean)

input_2$Irrad.solar[which(is.na(input_2$Irrad.solar))]<-apply(input_2_modif$imputed$Irrad.solar,1,mean)

```

```{r base con 2do metodo de imputacion}
 
input_2<-cbind(input_2$Radon,input_2$Desc.Rn,input_2$Pres,input_2$Temp,input_2$HR,input_2$Vviento,input_2$Irrad.solar)

colnames(input_2)<-c('Radon_2','Desc.Rn_2','Pres_2','Temp_2','HR_2',
                     'Vviento_2','Irrad.solar_2')

```


```{r tratamiento de fecha}

# sapply(input_2,class)

#input<-readRDS("datosTarea")

#Realizaremos un tratamiento a la variables fecha

#Extrae mes
input$mes<-format(input$Fecha,"%m")

#Extrae dia
input$dia<-as.numeric(as.factor(format(input$Fecha,"%d")))

#Agrupamos cada 7 dias
input$semana_del_mes<-dplyr::case_when(
                      input$dia >= 1 & input$dia <=7     ~ "semana_1",
                      input$dia > 7 & input$dia <=14     ~ "semana_2",
                      input$dia > 14 & input$dia <=21     ~ "semana_3",                       input$dia > 21 & input$dia <=31     ~ "semana_4",           
                      TRUE                     ~ "undetermined"
       )

#Quitamos el día, muchos valores para ser categórica
input<-subset(input, select =  -c(dia))


input$mes<-as.factor(input$mes)
input$semana_del_mes<-as.factor(input$semana_del_mes)

#unique(input$semana_del_mes)
```

```{r revisando variables nuevamente}

#Veo que prop_missings tiene pocos datos
unique(input$prop_missings)

input$prop_missings_bin<-as.factor(input$prop_missings)

unique(input$prop_missings_bin)

levels(input$prop_missings_bin)<-c('0_percent','11_percent','22_percent','33_percent','44_percent')

input$prop_missings_bin<-factor(replace(input$prop_missings_bin, which(input$prop_missings_bin =='0'), '0_percent'))
input$prop_missings_bin<-factor(replace(input$prop_missings_bin, which(input$prop_missings_bin =='	0.111111111111111'), '11_percent'))
input$prop_missings_bin<-factor(replace(input$prop_missings_bin, which(input$prop_missings_bin =='0.222222222222222'), '22_percent'))
input$prop_missings_bin<-factor(replace(input$prop_missings_bin, which(input$prop_missings_bin =='0.333333333333333'), '33_percent'))
input$prop_missings_bin<-factor(replace(input$prop_missings_bin, which(input$prop_missings_bin =='0.444444444444444'), '44_percent'))
freq(input$prop_missings_bin)

prop_missings<-input$prop_missings
input<-subset(input, select =  -c(prop_missings))

```

```{r evalúo que imputacion es mejor}

input<-cbind(input,input_2)

#Obtengo la importancia de las variables. Falla si hay alguna variable cuantitativa con menos de 6 valores diferentes
graficoVcramer(input,varObjBin)
graficoVcramer(input,varObjCont)


#En este punto elegiremos para cada variable uno de los dos métodos
#que utilicemos

#respecto a varObjBin
# Radon_2 mejor que Radon
# Desc.Rn_2 mejor Desc.Rn
# Temp mejor Temp_2
# Press_2 mejor que Pres
# Vviento mejor que Vviento_2
# HR_2 mejor HR
# Irrad.solar mejor que Irrad.solar_2

 
input_bin<-subset(input, select =  -c(Radon,Desc.Rn,Temp_2,Pres,Vviento_2,HR,Irrad.solar_2))

#respecto a varObjCont
# Temp mejor Temp_2
# Radon_2 mejor que Radon
# Desc.Rn_2 mejor Desc.Rn
# HR_2 mejor HR
# Press_2 mejor que Pres
# Irrad.solar_2 mejor que Irrad.solar
# Vviento mejor que Vviento_2


input_cont<-subset(input, select =  -c(Temp_2,Radon,Desc.Rn, HR,Pres,Irrad.solar,Vviento_2))


```

 

```{r exportando}
saveRDS(cbind(varObjBin,input_bin),"datosTareaBin")

saveRDS(cbind(varObjCont,input_cont),"datosTareaCont")

```

